【裁判字號】    91,簡上,51
【裁判日期】    900605
【裁判案由】    給付票款
【裁判全文】
臺灣高雄地方法院民事判決  九十一年度簡上字第五一號
    上  訴  人  乙 ○ ○
    訴訟代理人  丙 ○ ○
    被上 訴 人  甲○○○
右當事人間請求給付票款事件，上訴人對於中華民國九十年十一月十九日本院高雄簡
易庭九十年度雄簡字第二七二六號第一審判決提起上訴，本院判決如左：
    主      文
原判決廢棄。
被上訴人應給付上訴人新台幣貳拾伍萬捌仟元，及自民國九十年五月二十日起至清償
日止，按週年利率百分之五計算之利息。
其餘上訴駁回。
第一、二審訴訟費用由被上訴人負擔六分之五；餘由上訴人負擔。
    事      實
甲、上訴人方面：
一、聲明：
（一）原判決廢棄。
（二）被上訴人應給付上訴人新台幣（下同）三十一萬元，並自民國九十年五月二十
      日起至清償日止，按週年利率百分之五計算之利息。
（三）第一、二審訴訟費用由被上訴人負擔。
二、陳述：除與原審判決書所載者相同茲予引用外，補稱：
    系爭二十五萬八千元是被上訴人透過會首即訴外人宗全福來向上訴人借的，宗全
    福於八十八年五月二十三日打電話跟上訴人說被上訴人要修房子沒有錢，且第二
    會又未能順利標取會款，急需資金，上訴人即於八十八年五月二十三日先擬妥讓
    渡暨借貸書，交由宗全福去讓被上訴人簽名，被上訴人於讓渡人欄簽其本人姓名
    、住址及電話後，宗全福即於翌日（二十四）持該讓渡暨借貸書及被上訴人所簽
    發之支票向上訴人取款，上訴人即將二十五萬八千元現金交予宗全福轉交被上訴
    人，而該筆二十五萬八千元現款，是上訴人自銀行取款，並連同上訴人之夫丙○
    ○另自參加公司互助會標取之會款，湊足後交予宗全福，兩造間純屬借貸關係，
    被上訴人為逃避債務，辯稱是向上訴人借會得標等情，與事實不符。
三、證據：援用原審之立證方法，另提出華南商業銀行股份有限公司（下稱華南銀行
    ）、中國信託商業銀行股份有限公司（下稱中國信託銀行）、中興商業銀行股份
    有限公司（下稱中興銀行）往來對帳單影本及互助會會單影本各一份為證。
乙、被上訴人方面：
一、聲明：
（一）上訴駁回。
（二）第二審訴訟費用由上訴人負擔。
二、陳述：除與原審判決書所載者相同茲予引用外，補稱：
    兩造均是會員，因被上訴人之會在第三會次就死會了，後來錢不夠用才借上訴人
    的會來標，因為上訴人有二會，二十五萬八千元是宗全福交給被上訴人，在被上
    訴人簽完讓渡書後幾天宗全福就將錢交給我，被上訴人以上訴人名義標取會款後
    有開立本票予宗全福，且每期本票均已繳納完畢，是宗全福的太太向被上訴人收
    取，在九十年五月二十日就已全部清償完畢。
三、證據：援用原審之立證方法。
    理      由
一、上訴人於原審起訴主張：兩造於八十八年間參加由宗全福（會首）所召集之民間
    互助會，自八十八年四月二十日起至九十年五月二十日止，共三十二會次，每會
    一萬元（下稱系爭互助會），因被上訴人於八十八年五月二十日即第二會次未能
    得標，乃於八十八年五月二十四日經由宗全福向上訴人借款二十五萬八千元，約
    定於九十年五月二十日連本帶利清償三十一萬元，並由被上訴人交付以被上訴人
    為發票人，經宗全福背書，付款人為中國農民銀行高雄分行，票號一五七四八─
    七號，面額三十一萬元之未載發票日之支票乙紙（下稱系爭支票）以供擔保，詎
    屆期未獲還款，爰依消費借貸法律關係，請求被告給付三十一萬元及其法定遲延
    利息等語。被上訴人固不否認有參加由宗全福所召集之系爭互助會，且於八十八
    年五月二十四日自宗全福領取二十五萬八千元，並簽具系爭本票及讓渡暨借貸書
    予被上訴人，惟辯稱：因被上訴人所參加之互助會於進行至第三會即已死會，故
    透過宗全福向上訴人借會來標會，被上訴人每月均已將會錢交予宗全福，該二十
    五萬八千元是被上訴人向宗全福所借等語。
二、上訴人主張之事實，已據其提出被上訴人簽發之系爭支票、讓渡書暨借貸書、系
    爭互助會單、華南業銀行、中國信託銀行、中興銀行往來對帳單及丙○○參加另
    組互助會會單影本一份為證；被告固不否認有參加上開互助會，並於八十八年五
    月二十四日自宗全福收取二十五萬八千元，並簽發系爭支票及讓渡暨借貸契約書
    由宗全福轉交上訴人之事實，然以前詞置辯，故本件應審酌者為：兩造間有無消
    費借貸關係存在？茲將本院判斷內容詳述如下：
（一）查兩造於八十八年四月間均參加由宗全福所召集之民間互助會，自八十八年四
      月二十日起至九十年五月二十日止，以每月二十日為開標日（八十八年八月五
      日、十二月五日；八十九年四日、八月五日、十二月五日；九十年四月五日各
      加標一次），共計三十二會次，每會一萬元，上訴人參加二會，被上訴人則參
      加一會，有兩造不爭執之互助會單影本一份為證；而宗全福自八十九年十月二
      十日即第二十三會起即無故止會乙節，亦為兩造所不爭執，堪信為真實。
（二）至於被上訴人辯稱因伊於系爭互助會進行至第三會時就已死會，故經由宗全福
      向上訴人借會標取會款乙節，則為上訴人所否認。經查，觀諸兩造於八十八年
      五月二十四日簽定之讓渡書暨借貸書，載明：「本人（被上訴人）所有跟互助
      會一萬元共三十二會次，自民國八十八年五月二十日起，活會標會權利讓予乙
      ○○小姐，死會每期一萬元，則由讓渡人（被上訴人）按期繳納，利息則歸受
      讓人（上訴人），直至互助會結束（九十年五月二十日），決無異議。本期所
      決標會款由受讓渡人以新台幣二十五萬八千元整貸予讓渡人，以上無誤。」，
      有兩造不爭執為真正之讓渡暨借貸書一紙為證。而上開讓渡書係於八十八年五
      月二十四日所簽訂，以系爭互助會於八十八年四月二十日起會，並以每月二十
      日為開標日推算，兩造於簽訂系爭讓渡書時，系爭互助會應僅進行至第二會（
      八十八年五月二十日），果如被上訴人所辯伊於第三會時為死會，則顯示被上
      訴人係於八十八年六月二十日標取會款，故其所辯因已死會而向上訴人借會標
      會之時間，應在進行至第四會即八十八年七月二十日以後，為何被上訴人於八
      十八年五月二十四日即簽具讓渡暨借貸書與支票由宗全福轉交上訴人，並自宗
      全福取得現金二十五萬八千元？參以上訴人亦表示迄宗全福於八十九年十月二
      十日止會為止，其所參加之二會均為活會等情，足認被上訴人辯稱伊於第三會
      即已死會，故向上訴人借會標取會款乙事，與事實不符，不足採信。
（三）再按解釋當事人之契約，應以當事人立約當時之真意為準，而真意何在，又應
      以過去事實及其他一切證據資料為斷定之標準，不能拘泥文字致失真意，最高
      法院三十九台上字第一０五三號判例參照。而臺灣合會性質乃會員與會首間締
      結之契約，會員相互間除有特約外，不發生債權債務關係，最高法院四十九年
      台上字第一六三五號判例參照。又一般民間合會，係會首與會員間之債權、債
      務契約，會員除向會首領取得標金外，在得標前須按期繳納活會會款，得標後
      須按期繳納死會會款，會員將其會份讓與第三人，如為活會轉讓，則係債權、
      債務之轉讓，並非單純之債權讓與，如係死會轉讓，則純係債務之承擔，故無
      論為活會、死會之轉讓，均非得會首之同意，不生效力，最高法院六十七年台
      上字第三００八號判例參照。本件兩造簽訂之讓渡暨借貸書，其前段內容雖記
      載：「自民國八十八年五月二十日起，（被上訴人）活會標會權利讓予乙○○
      小姐，死會每期一萬元，則由讓渡人（被上訴人）按期繳納，利息則歸受讓人
      （上訴人），直至互助會結束（九十年五月二十日），決無異議」等語，惟後
      段又載明：「本期所決標會款由受讓渡人以新台幣二十五萬八千元整貸予讓渡
      人」等語，有讓渡暨借貸書一紙為證。綜上所述兩造間並無借會之事實，而會
      首宗全福於讓渡暨借貸書上僅以見證人身分簽名，並未進一步表明：「同意被
      上訴人之會份轉讓予上訴人」等相類似詞語，且被上訴人自宗全福取得二十五
      萬八千元前，即同意在上訴人事先擬妥之讓渡暨借貸書「讓渡人」欄簽名、書
      寫其住址與電話號碼，並簽具未載發票日之系爭支票由宗全福轉交上訴人收執
      ，於取得二十五萬八千元後，仍按期向會首宗全福繳納其本人所參加之互助會
      會款等情觀之，顯示被上訴人係透過宗全福向上訴人借貸二十五萬八千元，然
      上訴人為擔保其債權，遂要求被上訴人於事先擬妥之讓渡暨借貸書「讓渡人」
      欄簽名，表示同意讓與活會之標會權利，並記載實際貸與金額為二十五萬八千
      元，連同系爭支票轉交予上訴人，用以擔保積欠上訴人之二十五萬八千元債務
      ，衡諸兩造於八十八年五月二十四日簽訂讓渡暨借貸書之實情，當事人立約時
      之真意應屬消費借貸，「讓與標會權利」及「交付系爭支票」僅係債務之擔保
      ，兩造間並無轉讓會份之事實，故上訴人主張被上訴人於八十八年五月二十日
      因未能標得會款才向伊借貸二十五萬八千元乙節，堪信為真實。
（四）按消費借貸者，謂當事人約定，一方移轉金錢或其他代替物之所有權於他方，
      而他方以種類、品質、數量相同之物返還之契約；借用人應於約定期限內，返
      還與借用物種類、品質、數量相同之物；遲延之債務，以支付金錢為標的者，
      債權人得請求依法定利率計算之遲延利息，民法第四百七十四條第一項、第四
      百七十八條、第二百三十三條第一項前段分別定有明文。消費借貸為要物契約
      ，因金錢或其他代替物之交付而生效力，故利息先扣之消費借貸，其貸與之本
      金額應以利息預扣後實際交付借用人之金額為準，最高法院八十八年度台上字
      第一三四六號裁判參照。又利息除當事人以書面約定因遲付逾一年後，經催告
      而不償還或商業上另有習慣者外，不得滾入原本再生利息，此就民法第二百零
      七條之規定觀之甚明，是利息之滾入原本再生利息，必須依法為之，如僅憑債
      權人一方滾利作本，自無拘束債務人之效力，最高法院五十三年台上字第三一
      六一號判例亦可參照。查上訴人雖主張系爭消費借貸除本金二十五萬八千元外
      ，連同利息五萬二千元，共計三十一萬元，並以此金額（三十一萬元）請求法
      定遲延利息。惟查：兩造於八十八年五月二十四日簽訂消費借貸契約（讓渡暨
      借貸書），上訴人實際交付被上訴人之金額既為二十五萬八千元，揆諸上開法
      條及判例意旨，兩造之借貸金額即為二十五萬八千元，上訴人僅得以此金額向
      被上訴人請求返還。再參以讓渡暨借貸書僅載明「受讓渡人以新台幣二十五萬
      八千元整貸予讓渡人」等語，並無兩造約定借款利率或借款利息可滾入原本再
      生利息之記載，有讓渡暨借貸書在卷供參；上訴人徒以被上訴人曾簽發系爭面
      額三十一萬元支票供擔保，即推定兩造合意借貸期間之利息共五萬二千元（三
      十一萬扣除二十五萬八千元），非但為被上訴人所否認，而上訴人就此有利於
      己之事實亦未能舉證以實其說，故上訴人主張借款期間之利息為五萬二千元，
      進而主張被上訴人應返還以本息三十一萬元計算之法定遲延利息，自屬無據。
三、綜上所述，被上訴人於八十八年五月二十四日與上訴人簽訂消費借貸契約，向上
    訴人借款二十五萬八千元，即為借貸契約之借用人，惟被上訴人並未舉證證明已
    於九十年五月二十日（約定清償日）向上訴人清償，依約應負清償之責。從而，
    上訴人依據消費借貸法律關係，請求被上訴人給付二十五萬八千元，及自九十年
    五月二十日起至清償日止，按週年利率百分之五計算之利息，核屬正當，應予准
    許；逾此部分之請求，為無理由，應予駁回。故原審所為之判決，就上開應准許
    部分所為上訴人敗訴之判決，尚有未洽，上訴意旨指摘原判決此部分不當，求予
    廢棄改判，為有理由，爰由本院予以廢棄改判如主文第二項所示；至於其餘上訴
    ，則無理由，應予駁回。
四、本案事證已臻明確，兩造其餘主張陳述及所提之證據，均毋庸再予審酌，附此敘
    明。
據上論結，本件上訴為一部有理由、一部無理由，依民事訴訟法第四百三十六條之一
第三項、第四百五十條、第四百四十九條第一項、第七十九條但書，判決如主文。
中      華      民      國      九十    年      六      月      五      日
                        臺灣高雄地方法院民事第二庭
~B審判長法官  吳進寶
~B    法  官  蘇姿月
~B    法  官  唐照明
右為正本係照原本作成。
本判決不得上訴。
中      華      民      國      九十    年      六      月      五      日
~B法院書記官  唐美玲


司法院資訊處製作；財團法人民間司法改革基金會備份。
